【裁判字號】    95,訴,2534
【裁判日期】    951228
【裁判案由】    偽證
【裁判全文】
臺灣臺中地方法院刑事判決  95年度訴字第2534號
公  訴  人  臺灣臺中地方法院檢察署檢察官
被      告  甲○○
選任辯護人  周啟同律師
上列被告因偽證案件，經檢察官提起公訴（九十五年度偵字第八
一三○號），本院判決如下：
    主    文
甲○○證人，於法院審判及檢察官偵查時，於案情有重要關係事
項，供前具結，而為虛偽陳述，累犯，處有期徒刑伍月。
    犯罪事實
一、甲○○前因違反槍砲彈藥刀械管制例案件，經臺灣高等法院
    臺中分院於判處有期徒刑一年二月確定；另因違反毒品危害
    防制條例案件，經本院判處有期徒刑一年二月確定；再因違
    反毒品危害防制條例案件，經臺灣高等法院臺中分院於判處
    有期徒刑一年月確定。前開案件經送監接續執行，於民國九
    十年十一月十二日因縮短刑期假釋並交付保護管束，於九十
    二年五月二十三日保護管束期滿執行完畢。仍不知悔改，長
    期染有施用第一級毒品海洛因之惡習（施用毒品部分業經判
    處有期徒刑確定），甲○○於九十三年九月七日，以其所有
    0000000000號之手機，撥打乙○○000000
    0000號之手機，向乙○○購買新臺幣（下同）一萬元之
    海洛因，乙○○即指示黃培訓持海洛因一包，至臺中市○○
    路○段與大連路口交與甲○○，並向甲○○收取現金一萬元
    ；再於同年十月七日下午某時，甲○○再度以其所有上開手
    機撥打乙○○所有上開手機以購買海洛因，乙○○即指示黃
    培訓持海洛因一包，於翌日（即八日）凌晨三時十分許，至
    臺中市○○路○段與大連路口交與甲○○，並收取現金一萬
    六千元時，適為警當場查獲（乙○○、黃培訓販賣第一級毒
    品部分之事實業經臺灣高等法院臺中分院判決確定）。甲○
    ○於九十三年十月八日晚間八時許，在臺灣臺中地方法院檢
    察署內勤檢察官開庭針對乙○○販賣毒品一案訊問時，具結
    證述上情無誤。甲○○明知毒品係向乙○○所購買，竟基於
    偽證之犯意，先於九十三年十一月二十二日檢察官偵查中證
    稱係與乙○○合資購買，復接續於九十四年一月二十日上午
    ，在本院審理九十三年度訴字第二九六六號乙○○販賣毒品
    案件過程中，證稱：「（辯護人問：本案九十三年九月七日
    及十月八日的毒品購買方式為何？）是我打電話給乙○○，
    問他有沒有要買毒品，有就幫我買。（辯護人問：他如何回
    答？）他如果要施用就會幫我一起買，因為他自己也有在施
    用毒品」、「（辯護人問：這兩次總共買了多少錢？）一次
    一萬元，一次一萬六千元，我是和乙○○合資買的，不是跟
    他買的」等語，明知具結作證之證人應有據實陳述之義務，
    不得為匿、飾、增、刪之虛偽陳述，卻為迴護乙○○，而基
    於偽證之犯意翻異前供，就該案情有重要關係之事項，供前
    具結後虛偽足使本院承審該案之法官及臺灣臺中地方法院檢
    察署檢察官陷於錯誤而產生誤判之危險。
二、案經本院函送臺灣臺中地方法院檢察署檢察官偵查起訴。
    理    由
一、訊據被告甲○○對於上開偽證之犯罪事實，於本院審理時坦
    承不諱，並有本院九十三年度訴字第二九六六號案件九十四
    年一月二十日審判筆錄及證人結文、於臺灣臺中地方法院檢
    察署檢察官之九十三年十月八日、九十三年十一月二十二日
    之訊問筆錄及證人結文各一份。本院九十三年度訴字第二九
    六六號刑事判決、臺灣高等法院臺中分院九十四年度上訴字
    第二五四四號刑事判決在卷可稽。被告之辯護人雖為被告利
    益辯稱略以：九十三年十一月二十二日被告係甲○○以被告
    身分受訊，並非以證人身分具結作證等語。然查，被告於九
    十三年十一月二十二日雖係以被告身分接受檢察官訊問後，
    就乙○○涉嫌販賣毒品部分為證人具結作證，此有檢察官訊
    問筆錄及結文在卷可查，並非單純僅以被告身分作證而未經
    具結。且按刑事訴訟法第一八一條：「證人恐因陳述致自己
    ‧‧‧受刑事追訴或處罰者，得拒絕證言」，此種拒絕證言
    之法理基礎在於不自證己罪原則，而所謂「不自證己罪原則
    」，乃指任何人皆無義務以積極作為來協助對己的刑事訴追
    ；反面言之，即國家機關不得強制任何人積極自證己罪，據
    此被告對於被控之嫌疑，並無陳述之義務，而是享有陳述之
    自由，被告可以從對己最有利之防禦角度自行決定是否保持
    緘默，因此證人之前開拒絕證言權，係與被告之緘默權同屬
    不自證己罪之特權。而我國刑事訴訟法對被告緘默權係規範
    於刑事訴訟法第九十五條第二款「訊問被告應先告知左列事
    項：二得保持緘默‧‧‧」，違反此一告知義務之效果，則
    於同法第一五八條之二明定：「違背第九十三條之一第二項
    ；第一百條之三第一項規定，所取得被告或犯罪嫌疑人之自
    白及其他不利之陳述，不得作為證據。但經證明其違背非出
    於惡意，且該自白或陳述係出於自由意志者，不在此限。檢
    察事務官、司法警察官或司法警察詢問受拘提、逮捕之被告
    或犯罪嫌疑人時，違反第九十五條第二款、第三款之規定者
    ，準用前項規定」，是以刑事訴訟法對於違反被告享有緘默
    權之告知義務，而認其自白及其他不利之陳述，不得作為證
    據，僅限於檢察事務官、司法警察官或司法警察之違反時，
    並不及於檢察官或法官之違反告知義務。況依上開但書規定
    ，經證明其違背非出於惡意，且該自白或陳述係出於自由意
    志者，不在此限。是以就同屬緘默權性質之權利告知，對於
    對被告之告知或證人之告知，就告知義務之違反時，刑事訴
    訟法僅針對檢察事務官、司法警察官或司法警察對於被告緘
    默權告知義務違反時有證據排除之效果，自難以檢察官違反
    對證人告知拒絕證言權利義務之違反，即認證人等之供述非
    屬適法之證據。最高法院九十五年度臺上字第九○九號裁判
    意旨亦謂：「違反告知義務之證人證詞，對訴訟當事人仍具
    有證據能力，至於證據證明力如何，則由法院依據體個案判
    斷之」，亦同此旨趣可參。又，證據使用之禁止屬證據法上
    之機制，應否禁止使用該項證據應有其獨自的考量因素，尤
    其是取證規範不計其數，各自的規範目的有別，取證違法的
    型態輕重更是不一而足，因此國家違法取得之證據不當然應
    予排除，仍應考量規範保護之目的依個案衡量，並兼顧比例
    原則，以權衡國家訴追利益與個人權利保護之必要性予以審
    查，此由我國刑事訴訟法第一五八條之四規定「除法律另有
    規定外，實施刑事訴訟程序之公務員因違背法定程序取得之
    證據，其有無證據能力之認定，應審酌人權保障及公共利益
    之均衡維護」即知，於該條之立法理由二亦說明「法院在裁
    判時，應就個案利益與刑事訴追利益彼此間權衡評估。由此
    可知當前證據法則之發展，係朝基本人權保障與社會安全保
    障兩個理念相調和之方向進行，期能保障個人基本人權，又
    能兼顧真實之發現，而達社會安全之維護。因此探討違背法
    定程序取得之證據，是否具有證據能力，自亦不能悖離此一
    方向。另供述證據與非供述證據之性質不同，一般認為供述
    證據之採取過程如果違法，即係侵害了個人自由意思，故而
    應嚴格禁止，而蒐集非供述證據之過程如果違背法定程序，
    則因證物之型態並未改變，尚不生不可信之問題。本次刑事
    訴訟法之修正，已就違背法定障礙事由及禁止夜間訊問與告
    知義務等規定暨違法未經具結所取得供述證據之證據能力，
    增訂第一五八條之二、第一五八條之三，以資規範。而現行
    本法第一百條之一第二項、組織犯罪條例第十二條等，亦有
    關於證據強制排除之規定，為求週延，並兼顧人權保障及公
    共利益之維護，爰增訂本條，使其他違背法定程序所取得之
    證據，其有無證據能力之認定，有一衡平之規定，避免因為
    排除法則之普遍適用，致使許多與事實相符之證據，無可例
    外地被排除」，足見立法機關對於違反告知義務之法律效果
    ，已有妥適之考量，當時對於告知證人得以拒絕證言之義務
    之違反，並未有明文排除適用之規定，益見非謂一有違反法
    定程序之告知義務，即可排除該項證據之適用。再，刑事訴
    訟法第一八一條固有規定證人得拒絕證言，惟於同法第一百
    八十三條第二項亦規定：「拒絕證言之許可或駁回，偵查中
    由檢察官命令之，審判中由審判長或受命法官裁定之」，是
    以得否拒絕證言，首應審查其是否有得拒絕證言之權利。而
    刑事訴訟法第一八一條之法理基礎在於不自證己罪原則前已
    述及，為免證人可能因為其陳述而自證己罪，使證人陷於控
    訴自己或偽證之矛盾，因此刑事訴訟法遂賦予其拒絕證言之
    權利。本件被告於九十三年十月八日上午三時十分許，在臺
    中市○○區○○路二段大連路口，為警查獲時，其於九十三
    年十月八日臺中市警察局第六分局警詢中已坦承施用第一級
    毒品海洛因，此有被告警詢筆錄及本院九十三年度訴字第一
    九六九號刑事判決在卷足稽，是被告施用毒品之罪刑已因遭
    警查獲相關物證，及被告之自白而為偵查機關知悉，並受訴
    追，而後檢察官始於偵訊中詢問其毒品來源，與刑事訴訟法
    第一八一條規定「證人恐因陳述致自己‧‧‧受刑事訴追或
    處罰者，得拒絕證言權」之規定尚有未符，亦與該條之法律
    規範保護目的不符，因此被告於乙○○涉嫌販毒案中作證，
    並無拒絕作證之權利，從而原檢察官未告知被告有得拒絕證
    言之權利，並無違反規定，是辯護人此部分為被告利益所辯
    ，尚屬無據。被告於本院審理時自白犯罪，應與事實相符，
    應為可採。本案事證已臻明確，被告犯行均堪認定，自應依
    法論科。
二、核被告甲○○於法院審理及檢察官偵查時，於案情有重要關
    係之事項，供前具結，而為虛偽陳述，所為係犯刑法第一百
    六十八條之偽證罪。被告於九十三年十一月二十二日檢察官
    偵訊時及九十四年一月二十日本院審理時二次虛偽陳述，為
    接續犯。公訴人雖僅就被告於九十四年一月二十日虛偽證言
    之部分起訴，而未敘及被告九十三年十一月二十二日之犯行
    ，然業蒞庭檢察官於本院九十五年十二月十四日審理時當庭
    更正事實包含被告九十三年十一月二十二日之偽證犯行，且
    此部分與檢察官起訴部分有接續犯之實質上一罪關係，本院
    自得審就，併此指明。又被告前因違反槍砲彈藥刀械管制例
    案件，經臺灣高等法院臺中分院於判處有期徒刑一年二月確
    定；另因違反毒品危害防制條例案件，經本院判處有期徒刑
    一年二月確定；再因違反毒品危害防制條例案件，經臺灣高
    等法院臺中分院於判處有期徒刑一年月確定。前開案件經送
    監接續執行，於九十年十一月十二日因縮短刑期假釋並交付
    保護管束，於九十二年五月二十三日保護管束期滿，未經撤
    銷假釋，以已執行完畢論，此有臺灣高等法院被告前案紀錄
    表在卷可稽，其於刑之執行完畢後五年以內再犯本件有期徒
    刑以上之刑之罪，為累犯，應依法加重其刑。又刑法第四十
    七條累犯之規定，業於九十四年二月二日經以總統華總一義
    字第○九四○○○一四九○一號令修正公布，並自九十五年
    七月一日施行。以本案被告情形言，不論依照修正前刑法第
    四十七條或修正後刑法第四十七條第一項規定，被告均成立
    累犯，應逕適用被告陳竹隆行為時之修正前刑法第四十七條
    累犯之規定，併予敘明。爰審酌被告之前科素行（有臺灣高
    等法院被告前案紀錄表可稽）、犯罪之動機、目的、手段、
    偽證之內容足使法院及檢察官為錯誤之判斷，然尚能於本院
    審理坦承犯行等一切情狀，量處如主文所示之刑，以示懲儆
    。公訴人雖認被告之前否認犯行，見事證明確後，才不得不
    認罪，請量處有期徒一年，以示懲儆等語，然被告於本院審
    理時已自白犯罪，且對犯罪表示悔悟，本院綜合卷證，認公
    訴人具體求刑之刑度，誠屬過重，附此敘明。
據上論斷，應依刑事訴訟法第二百九十九條第一項前段，刑法第
二條第一項前段、第一百六十八條、第四十七條（修正前），判
決如主文。
本案經檢察官郭景東到庭執行職務。
中    華    民    國    95    年    12    月    28    日
                刑事第七庭  審判長法  官  許金樹
                                  法  官  郭德進
                                  法  官  張清洲
以上正本證明與原本無異。
如不服本判決，應於送達後十日內向本院提出上訴狀（須附繕本
），上訴於臺灣高等法院臺中分院。
                                  書記官  沈筱玲
中    華    民    國    95    年    12    月    28    日
附錄論罪科刑法條
中華民國刑法第168條
(偽證罪)
於執行審判職務之公署審判時或於檢察官偵查時，證人、鑑定人
、通譯於案情有重要關係之事項，供前或供後具結，而為虛偽陳
述者，處七年以下有期徒刑。


司法院資訊處製作；財團法人民間司法改革基金會備份。
